臺灣高雄地方法院民事判決　　　　　　100年度簡上字第143號
上　訴　人　黃怡仁
被上訴人　　國軍高雄總醫院
法定代理人　張宗泓
訴訟代理人　吳惠玲律師
上列當事人間請求損害賠償事件，上訴人對於中華民國100　年1
月31日本院高雄簡易庭第一審判決（99年度雄簡字第1513號）提
起上訴，上訴人並於本院為訴之減縮，經本院於100 年5 月4 日
言詞辯論終結，判決如下：
    主      文
上訴駁回。
第二審訴訟費用由上訴人負擔。
    事實及理由
一、上訴人主張：伊於99年3 月8 日上午前往被上訴人位於前鎮
    區之民眾診療服務處（下稱系爭診療處）就醫、迨同日上午
    11時許欲在該處1 樓上廁所，因前往女廁拿取衛生紙，腳底
    沾至該廁所內之積水，於踩踏廁所門檻步出門外廊道時，因
    該處地板濕滑，而當場意外滑倒，致伊頭部及下背部分別受
    有外傷併腦震盪及挫傷等傷害。而伊因上開傷害，生活大受
    影響，身心飽受痛苦折磨，自得向被上訴人請求新臺幣（下
    同）36萬元之精神慰撫金。為此，爰擇一依消費者保護法第
    7 條、侵權行為及債務不履行之法律關係，提起本件訴訟。
    並於原審聲明：被上訴人應給付上訴人36萬元，及自起訴狀
    繕本送達之翌日即99年6 月29日起至清償日止按年息5 ％計
    算之利息。
二、被上訴人則以：系爭診療處之廁所內及門外走廊均已鋪設止
    滑地磚，廁所門上亦裝置有扶手，且廁所內水路管線亦均運
    作正常，並無上訴人所稱女廁內或門外廊道有積水濕滑而易
    使人滑倒之情市。上訴人係因其本身患有退化性關節炎始摔
    倒，與系爭診療處之廁所相關設施是否不當，並無因果關係
    ，上訴人本件請求，並無理由。又縱認伊須負賠償責任，但
    上訴人上開傷勢並不嚴重，其求償金額顯屬過高等語，資為
    抗辯。並於原審聲明：上訴人之訴駁回。
三、原審經審理後，命被上訴人給付上訴人6 萬元之精神慰撫金
    及法定遲延利息，而駁回上訴人其餘請求。上訴人於本院減
    縮其請求金額為26萬元，就其敗訴部分（20萬元）提起上訴
    ，並主張：伊受傷後，遭被上訴人多次霸凌，原審判決未審
    酌之，判決之慰撫金金額過低，且慰撫金具有懲罰功能，應
    提高慰撫金金額改善被上訴人醫療設備等語，並於本院聲明
    ：
    (一)原判決不利於上訴人部分（減縮部分除外）廢棄。(二)上開
    廢棄部分，被上訴人應再給付上訴人20萬元，及自起訴狀繕
    本送達翌日起至清償日止按年息5 ％計算之利息。被上訴人
    則於本院聲明：上訴駁回。
四、兩造不爭執之事實：
    上訴人於99年3 月8 日上午11時許，在系爭診療處1 樓廁所
    外之走廊摔倒。
五、本件之爭點：
  (一)被上訴人就本件事故之發生，是否有過失？
  (二)承上，若有過失，上訴人得向被上訴人請求之慰撫金金額以
    若干為適當？
六、本院之判斷：
  (一)按「從事設計、生產、製造商品或提供服務之企業經營者，
    於提供商品流通進入市場，或提供服務時，應確保該商品或
    服務，符合當時科技或專業水準可合理期待之安全性。商品
    或服務具有危害消費者生命、身體、健康、財產之可能者，
    應於明顯處為警告標示及緊急處理危險之方法。企業經營者
    違反前二項規定，致生損害於消費者或第三人時，應負連帶
    賠償責任。但企業經營者能證明其無過失者，法院得減輕其
    賠償責任」，消費者保護法第7 條定有明文。而醫療行為，
    依醫療法第82條第2 項之規定，固僅就故意或過失始須賠償
    ，而無消費者保護法所規定無過失責任之適用，惟醫療院所
    附帶提供病患及陪同家屬使用之設施，既不屬疾病診療，且
    該等工作物，乃由醫院所規劃、施作及維護，則醫院就是項
    服務，仍具企業經營者之地位，自須確保使用者無安全或衛
    生上之危險，始為適法。
  (二)經查，本件上訴人因上開意外，受有頭部外傷併腦震盪及下
    背部挫傷等傷害，此有被上訴人於99年4 月9 日所出具之診
    斷證明書附卷可考（見原審卷第11頁）。而本件事故發生地
    點即前揭走廊，係鋪設表面光滑之大理石，其止滑功效，較
    諸相鄰女廁所使用之具有凹凸紋路地磚，已明顯為低，倘其
    上有水，便完全喪失防滑之能力，此外，該走道牆上並未架
    設扶手、僅於距離地面上方105 公分處，裝有3 公分厚之凸
    出黑色磁磚等情，業經原審至現場勘驗屬實，此有勘驗筆錄
    及現場照片等附卷可稽（見原審卷第95-100頁），且上開走
    廊並未另行鋪止滑墊，亦經被上訴人自承在卷（見原審卷第
    97 頁） 。茲審酌系爭診療處之使用者，除醫院職工外，大
    部分乃病患及陪診家屬，是因年長而行動不便者有之，因幼
    小而易衝動奔跑者亦有之，而前揭走道既位於廁所外，若使
    用者入廁洗手後，未將雙手擦乾，任意將水灑落地上，而清
    掃人員未及拖掃，致地面留有水痕者，上述民眾走過，即難
    保不致滑倒，此應為醫療院所之被上訴人所得預見，然該走
    道為未貼有止滑墊之大理石地面，亦無配置標準之攀扶設備
    ，凡此確已增加病人及陪同者於通常就醫使用下之危險，是
    被上訴人就該處設施之服務提供，並未達到足供消費者安全
    使用之程度，至為灼然。
  (三)次查，前揭女廁內部之天花板處固然設有抽風設備1 組，然
    洗手台下方竟有漏水現象，而該台座水管，已鏽蝕成銅綠顏
    色，外觀亦有明顯滲漏水痕，被上訴人並以白色膠帶局部纏
    綁等情，此有上開勘驗筆錄及現場照片可憑，足認該水路管
    線因年久失修，致有緩慢漏水之情形，本件女廁洗手台附近
    之地板，衡情常為之濕滑。則該女廁於開放時間，人來人往
    ，步履雜沓，鮮有不將廁所內水漬帶至外側走道者，此為經
    驗法則上之當然。準此，上訴人主張：意外當時，走廊有水
    濕滑，其所受上開傷勢，係因該處地板過於光滑、又無扶手
    在旁，致而滑倒所生，其間具有相當因果關係等語，應屬可
    採。
  (四)被上訴人雖辯稱：前揭走道設施並無設置欠缺者，蓋大理石
    走道若無積水，即無安全上之疑慮云云，然前揭走道既為廁
    所外地板，其是否濕滑，須視具體時空情形而定，非可逕謂
    該走道隨時必處於無積水之狀態，簡言之，仍須由醫院鋪設
    PVC 或其他止滑性磁磚，始能有效防止民眾之誤踩意外。被
    上訴人又辯以：該走道上方之前揭突出磁磚，已足供往來者
    扶以行走云云，惟該凸起部分既僅3 公分厚，已如前述，且
    其並未留有一般扶手之中空空隙，亦有上開現場照片可參，
    則其不易供人步行扶持，甚為明顯。被上訴人另辯稱：該女
    廁上方置有抽風機，故廁所地板不致濕滑者；上訴人當時乃
    著橡膠材質鞋履，其不致滑倒；上訴人患有退化性關節炎，
    其係因本身腿部無力而摔倒者云云。然該抽風機在室內管線
    漏水時，能否發揮一般狀況下之乾燥保持功能；上訴人所穿
    著之鞋底，是否確有止滑功效，均非無疑。又被上訴人醫院
    之設立及開放，其服務對象本非僅限於健康人士，被上訴人
    自不得執此免除其提供安全醫療環境之義務。故被上訴人上
    開所辯，均無足採。
  (五)按「因故意或過失，不法侵害他人之權利者，負損害賠償責
    任。」、又「不法侵害他人身體、健康、名譽、自由、信用
    、隱私、貞操或不法侵害其人格法益而情節重大者，被害人
    雖非財產上之損害，亦得請求賠償相當之金額。」民法第18
    4 條第1 項前段、第195 條第1 項分別定有明文。而慰撫金
    之賠償，應以人格權遭遇侵害，使精神受有痛苦為必要，且
    所謂相當金額，應以實際加害情形是否重大，及被害者之身
    分地位與加害人經濟狀況等關係定之，最高法院47年台上字
    第1221號、51年台上字第223 號亦著有判例意旨可資參照。
    本件上訴人既因被上訴人前揭設施之設置或管理有所欠缺致
    傷，上訴人依消費者保護法及侵權行為之法則請求被上訴人
    賠償，自屬有據。而上訴人因本件事故，致其受有頭部外傷
    併腦震盪及下背部挫傷等傷害，業如前述，則其因此傷勢治
    療，不僅身體受有疼痛，精神自感痛苦，是上訴人請求非財
    產上之損害賠償自屬有據。查上訴人係大學畢業，退休後月
    領俸給6 萬餘元，98年度所得16餘萬元，名下有房屋及土地
    各2 筆；而被上訴人係公立醫院等情，此為兩造所自陳，並
    有稅務電子閘門財產所得調件明細表附卷可參（見原審卷第
    18 頁 ）。爰審酌被上訴人於本件事故發生後，確有協助上
    訴人就醫，此為上訴人所不否認（見原審卷第174 頁），自
    難認被上訴人對上訴人置之不理而惡性重大。上訴人又主張
    ：伊因本件事故，於99年4 月21日昏倒再次滑倒就醫，復於
    99年7 月20日、99年8  月26日、100 年1 月4 日、100 年3
    月29日多次就醫等語，並提出高雄榮民總醫院99年4 月21日
    、99年8 月26日、100 年1 月4 日、100 年3 月29日出具之
    診斷證明書等件為證（見原審卷第13、92、199 頁、本院卷
    第30頁），然上訴人於99年4 月21日再次滑倒，距本件事故
    發生已相隔1 個半月餘，衡之常理，尚難認上訴人該再次滑
    倒事故，與本件事故有相當因果關係。暨上訴人之教育程度
    、經濟狀況、社會地位、損害程度等一切情狀，認上訴人之
    請求以6 萬元為適當，其逾此範圍外之請求，為無理由。
七、綜上所述，上訴人所受之上開傷害係因被上訴人前揭設施之
    設置或管理有所欠缺所致，從而，上訴人依消費者保護法及
    侵權行為之法律關係，請求被上訴人給付6 萬元及自起訴狀
    繕本送達翌日即99年6 月29日起至清償日止按年息5 ％計算
    之利息，為有理由，應予准許，其逾此範圍外之請求，為無
    理由，應予駁回。原審就上開應准許部分判命被上訴人應如
    數給付，而就不應准許部分（減縮部分除外），判決駁回上
    訴人其餘之請求，經核並無違誤。上訴意旨就此指摘原判決
    不當，求予廢棄改判，為無理由，應予駁回。
八、本件為判決之基礎已臻明確，兩造其餘之攻擊或防禦方法及
    證據，經本院斟酌後，認為均不足以影響本判決之結果，自
    無逐一詳予論駁之必要，併此敘明。
九、據上論結：本件上訴為無理由，依民事訴訟法第436 條之1
    第3 項、第449 條第1 項、第78條，判決如主文。
中    華    民    國   100    年    5     月    18    日
              民事鳳山分庭審判長法  官  楊富強
                                法  官  張琬如
                                法  官  何悅芳
上開正本係照原本作成。
本判決不得上訴。
中    華    民    國   100    年    5     月    18    日
                                書記官  陳俐嫺